臺灣高等法院刑事判決　　　　　　　　　　　　　九十三年度交上易字第一六二號
　　上　訴　人
　　即　被　告　乙○○
　　選任辯護人　游孟輝律師
　　上　訴　人
　　即　被　告　丙○○
　　選任辯護人　盧　春律師
右上訴人等因過失致死案件，不服臺灣臺北地方法院九十二年度交易字第三０四號，
中華民國九十三年四月二十八日第一審判決（起訴案號：臺灣臺北地方法院檢察署九
十一年度偵字第七五九九號），提起上訴，本院判決如左：
    主　文
原判決撤銷。
乙○○、丙○○因過失致人於死，各處有期徒刑陸月，如易科罰金，均以參佰元折算
壹日。
    事　實
一、乙○○、丙○○及黃俊源、黃鈞毅四人為「私立開明高級工商職業學校」（下稱
    開明商職）同儕，民國九十年八月六日上午九時五十分許，乙○○騎乘車牌號碼
    ＢＶＤ－七二一號重型機車，沿臺北縣新店市○○路○段由西向東方向（即三峽
    往新店方向）行駛，丙○○則騎乘車牌號碼ＨＪＪ－四二九號重型機車尾隨其後
    ，黃俊源、黃鈞毅另各自騎乘機車在乙○○、丙○○所乘機車後方行駛，乙○○
    、丙○○所乘機車行經該路段「五城幹二一號電桿」處，乙○○原應注意變換行
    向、閃避時，應注意安全距離，丙○○則應注意汽機車在同一車道行駛時，除擬
    超越前車外，後車與前車之間應保持隨時可以煞停之距離，而當時天氣晴、日間
    自然光線、視距良好、柏油縣道乾燥、平直、無缺陷及障礙、路旁有停車，依乙
    ○○、丙○○二人之智識、能力，又無不能注意之情事，詎乙○○因見前方有行
    人李瑞祥以手推車裝載紙板等物品沿臺北縣新店市○○路○段西向東方向車道路
    面邊線外側由東向西方向前行，疏未察看左後方有無車輛即緊急煞車並貿然向左
    偏閃，適丙○○所乘機車近距離尾隨在後，見狀亦緊急煞車並向左閃避，仍閃煞
    不及，丙○○所乘機車車頭遂猛力撞擊乙○○所乘機車，乙○○、丙○○雙雙人
    車倒地，兩人所騎機車並失控撞及行人李瑞祥之左小腿及手推車，除手推車倒地
    車上物品散落一地外，李瑞祥亦因而倒地，致左脛腓骨骨折、頭部外傷合併嚴重
    腦挫傷、兩側顱內出血、腦內血腫、硬腦膜下出血、蜘蛛膜下腔出血、腦室內出
    血，經送財團法人天主教耕莘醫院（下稱耕莘醫院）、行政院國軍退除役官兵輔
    導委員會臺北榮民總醫院（下稱臺北榮民總醫院）、永和復康醫院急救、治療，
    仍因顱內出血導致呼吸衰竭、心肺衰竭，於九十一年十月十五日晚間七時四十六
    分許不治死亡。
二、案經李瑞祥之子甲○○訴由臺北縣政府警察局新店分局報請臺灣臺北地方法院檢
    察署檢察官偵查起訴。
    理  由
一、訊據上訴人即被告乙○○、丙○○固不否認於九十年八月六日上午九時五十分許
    ，分別騎乘車牌號碼ＢＶＤ－七二一號、ＨＪＪ－四二九號重型機車，沿臺北縣
    新店市○○路○段由西向東方向行駛，行經「五城幹二一號電桿」前，被告乙○
    ○因見前方有被害人李瑞祥以手推車裝載紙板等物品沿臺北縣新店市○○路○段
    西向東方向車道路面邊線外側由東向西方向前行，遂緊急煞車並向左偏閃，適被
    告丙○○所乘機車近距離尾隨在後，見狀亦緊急煞車並向左閃避，仍閃煞不及，
    被告二人所乘機車遂發生碰撞，被告二人雙雙人車倒地，其等起身後，亦發覺被
    害人倒地受傷，被害人經送醫急救、治療，仍因顱內出血導致呼吸衰竭、心肺衰
    竭，於九十一年十月十五日晚間七時四十六分許不治死亡等情，惟均矢口否認因
    過失致人於死，辯稱：當日所乘機車並未碰撞被害人或被害人所推行之手推車，
    其等所乘機車行經被害人身旁之際，被害人尚正常在路旁行走，並未倒地，被害
    人倒地受傷、死亡與被告二人均無涉，倘被害人係遭被告所乘機車碰撞，腿部應
    有骨折傷勢云云，被告乙○○另辯稱：被害人違規逆向在機車道行走云云。
二、經查：
（一）被告乙○○、丙○○為開明商職同儕，九十年八月六日上午九時五十分許，被
      告乙○○騎乘車牌號碼ＢＶＤ－七二一號重型機車，沿臺北縣新店市○○路○
      段由西向東方向行駛，被告丙○○則騎乘車牌號碼ＨＪＪ－四二九號重型機車
      尾隨其後，兩人所乘機車行經該路段兩旁未劃設人行道、雙向二車道之「五城
      幹二一號電桿」前，被告乙○○因見前方有被害人以手推車裝載紙板等物品沿
      車道路面邊線外側由東向西方向前行，疏未察看左後方有無車輛即緊急煞車並
      貿然向左偏閃，適被告丙○○所乘機車近距離尾隨在後，見狀亦緊急煞車並向
      左閃避，仍閃煞不及，被告丙○○所乘機車車頭遂猛力撞擊被告乙○○所乘機
      車，被告雙雙人車倒地，二人所乘機車並失控偏向滑撞被害人之左小腿及手推
      車，除手推車倒地車上物品散落一地外，被害人亦因而倒地，受有左脛腓骨骨
      折、頭部外傷合併嚴重腦挫傷、顱內出血等傷勢，經送醫急救、治療，仍因顱
      內出血導致呼吸衰竭、心肺衰竭，於九十一年十月十五日晚間七時四十六分許
      不治死亡，除被告二人所乘機車有無碰撞被害人外，已經被告二人自白不諱，
      核與證人即事故後適巡邏行經該處發覺事故發生並在場處理、採證、繪製現場
      圖之臺北縣政府警察局新店分局雙城派出所員警洪俊亭、被告同行友人黃俊源
      與黃鈞毅證述情節大致相符，復有臺北縣政府警察局新店分局道路交通事故調
      查報告表（惟道路交通事故調查報告表現場圖上漏繪一道位在西向東方向車道
      上圓形人孔蓋旁、呈西南－東北走向、長度估計約０‧三公尺之刮地痕，此經
      證人洪俊亭陳明在卷，並有現場照片可資參佐，且現場圖所繪被害人、機車之
      大小與刮地痕之長度、車道寬度比例嚴重失衡，此觀現場圖事故地點附近雙向
      車道寬度共約七公尺，但長度分別為０‧四四公尺、０‧六四公尺之二處刮地
      痕，現場圖上之標示非唯較諸倒地之被害人身高及被告所乘機車之長度為長，
      且長度幾近達車道寬度之一半即三‧五公尺等節即明，亦據證人洪俊亭證述明
      確，是道路交通事故調查報告表現場圖上漏載之刮地痕應予補正，而關於被害
      人、手推車、機車及刮地痕之比例顯與事實不符，除數據部分正確應予採用外
      ，其餘部分爰以卷附現場照片為判斷依據）、草圖、現場照片、耕莘醫院耕醫
      病歷字第０七四七號覆函暨病歷摘錄單（見偵查卷第六十八頁、第六十九頁）
      、（九二）耕醫病歷字第一六二三號覆函暨病歷摘錄單、臺北榮民總醫院住院
      診斷證明書（見偵查卷第九十七頁）、永和復康醫院診斷證明書（見偵查卷第
      十五頁）、永和復字第三十四號覆函（見偵查卷第七十一頁）、第七十一號函
      （見原審卷第四十四頁）、死亡證明書（見偵查卷第九十八頁）、被害人腿部
      相片附卷可資參佐。
（二）案發當時天氣晴、日間自然光線、視距良好、柏油縣道乾燥、平直、無缺陷及
      障礙、路旁有停車，依被告二人之智識、能力，又無不能注意之情事，及事故
      地點即臺北縣新店市○○路○段「五城幹二一號電桿」處路段為雙向二車道，
      兩旁未劃設人行道，復據臺北縣政府警察局新店分局到場處理之員警觀察、採
      證、標繪、記載明確，有道路交通事故調查報告表、現場照片在卷可考。
（三）對被告乙○○、丙○○辯解之判斷：
    １按道路交通安全規則所稱「汽車」，係指在道路上不依軌道或電力架線而以原
      動機行駛之車輛（包括機器腳踏車）。汽機車在雙向二車道行駛時，應依左列
      規定：（四）除準備停車或臨時停車外，不得駛出路面邊線；行人應在劃設之
      人行道行走，在未劃設人行道之道路，應靠邊行走，並不得在道路上任意奔跑
      、追逐、嬉戲或坐、臥、蹲、立，阻礙交通，道路交通安全規則第二條第一項
      第一款、第九十七條第四款、第一百三十三條定有明文，是在未劃設人行道之
      路段，行人本得在路旁行走，且行人並無遵行方向之規定，合先敘明。本件事
      故地點臺北縣新店市○○路○段「五城幹二一號電桿」處路段，為雙向二車道
      ，兩旁未劃設人行道，此觀道路交通事故調查報告表現場圖及車道劃分設施分
      道設施（Ｃ）路面邊線記載「１」，表示有路面邊線、路面邊線寬度為十公分
      等節即明，並有現場照片可佐，參諸被害人及其手推車最後倒地位置均在路面
      邊線外，有道路交通事故調查報告表、現場照片可參，顯見被害人在事故前係
      推行手推車在該路段之路面邊線外行走，並未侵入車道內，被告二人事故前復
      非準備在該路段停車或臨時停車，顯無駛出路面邊線之必要，是本件被害人在
      該路段西向東方向車道之路面邊線外由東向西方向行走，非唯未違反交通安全
      規則，對被告二人等往來汽機車輛之行進亦無影響。
    ２九十年八月六日被害人經送往耕莘醫院急診診斷結果，係受有左脛腓骨骨折、
      頭部外傷合併嚴重腦挫傷、兩側腦內血腫之傷勢，經輾轉送往臺北榮民總醫院
      、永和復康醫院治療，仍因顱內出血導致呼吸衰竭、心肺衰竭，於九十一年十
      月十五日晚間七時四十六分許不治死亡，有耕莘醫院覆函暨病歷摘錄單、臺北
      榮民總醫院住院診斷證明書、永和復康醫院診斷證明書、覆函、死亡證明書、
      被害人腿部相片可憑，業已詳述，而耕莘醫院、臺北榮民總醫院、永和復康醫
      院均為國內具相當規模、知名度之醫療院所，衡情應無就被害人左小腿脛腓骨
      骨折之傷勢為杜撰、虛偽記載之可能或必要，而被害人雖係四年九月二十日生
      ，有國民
      無彈性，亦無僅因單純失足跌倒而同時猛力撞擊左小腿與頭部、導致左小腿脛
      腓骨均骨折、頭部外傷合併嚴重腦挫傷、顱內出血之可能，參以被害人就診照
      片小腿有淤青，診斷書亦載明脛骨骨折，則當日被害人除頭部遭猛烈碰撞外，
      左小腿亦遭受外力劇烈撞擊，殆無疑義，被告二人辯稱被害人下肢、腿部無外
      傷、無碰撞痕跡或傷勢輕微云云，委無可採。
    ３被告二人所乘機車碰撞之際，其等所乘機車尚未行經被害人及其所推之手推車
      ，亦即被告所乘機車在「五城幹二一號電桿」前發生碰撞時，被害人及其手推
      車尚在被告二人所乘機車行進方向右前方之路面邊線外、由東向西方向行走，
      此經證人黃俊源證述無訛（見原審卷第九十三頁、第九十七頁反面），參諸證
      人黃俊源於原審明確證稱被告二人擦撞在被害人的前面，而被害人面對黃俊源
      ，表示被告二人擦撞地點在黃俊源和被害人的中間等情（見原審卷第九十三頁
      ），證人黃俊源為被告二人之同儕，當日相約出遊，此為被告二人所不爭執，
      證人黃俊源復係在檢察官、辯護人詰問時反覆為上述同一之證述，衡情證人黃
      俊源應無羅織誣陷被告二人之可能或必要，則被告二人所乘機車碰撞之際，尚
      未行經被害人，亦足認定，被告二人辯稱當日其等已經行經被害人始發生碰撞
      ，尚難採信。至證人黃俊源雖復證稱其所乘機車行經被害人之際，被害人尚在
      路旁由東向西方向正常行走（見原審卷第九十二頁反面），惟證人黃俊源自承
      被告二人所乘機車碰撞剎那，其所乘機車旋超越被告二人所乘機車，迄至西向
      東方向前方三、四十公尺處始煞停，其尚且未及察見被告二人所乘機車倒地情
      形（見原審卷第九十三頁反面），足見當日證人黃俊源所乘機車亦係近距離尾
      隨被告二人所乘機車，於被告二人所乘機車碰撞剎那快速通過被告二人所乘機
      車、並旋超越路旁被害人，故全然未察見被告二人所乘機車碰撞後倒地、滑行
      及被害人倒地情狀，尚難據以認定被害人係自行失足跌倒、非遭被告二人所乘
      機車碰撞而倒地受傷。
    ４依卷附現場照片及道路交通事故調查報告表所載數據，事故後被害人倒地位置
      在「五城幹二一號電桿」東側約十‧六公尺處之西向東方向車道路面邊線外，
      約在路旁順向（即車頭朝東）停放之車牌號碼Ｔ三－一七七０號深色富豪廠牌
      自用小客車左後輪旁，被害人之手推車則倒在該自用小客車之左前輪旁，被告
      丙○○所乘車牌號碼ＨＪＪ－四二九號重型機車車頭朝向路邊（即朝南）、停
      放在該自用小客車車頭前方約四十公分處，被告乙○○所乘之車牌號碼ＢＶＤ
      －七二一號重型機車車頭亦朝向路邊、平行停放在被告丙○○所乘機車東側約
      二公尺處、在路旁順向停放之另一車牌號碼ＨＳ－九四八一號深色廂型車後方
      ，距離其最後倒地位置即西向東方向車道上圓形人孔蓋旁、地面油漬處約二公
      尺，而被告二人所乘機車停放位置既與最後倒地位置相近，是被害人倒地位置
      與被告丙○○所乘機車最後倒地位置距離應在四公尺內（計算方式：「路旁停
      放之自用小客車左後輪至車頭之距離」，約三公尺餘，加上「自用小客車車頭
      至被告丙○○所乘機車最後停放位置之距離」未達一公尺，共計約四公尺），
      被害人倒地位置與被告乙○○所乘機車最後倒地位置亦在八公尺內（計算方式
      ：「路旁停放之自用小客車左後輪至車頭之距離」，約三公尺餘，加上「自用
      小客車車頭至被告丙○○所乘機車最後停放位置之距離」未達一公尺，加上被
      告丙○○所乘機車最後停放位置至被告乙○○所乘機車最後停放位置之距離」
      約二公尺，加上「被告乙○○所乘機車最後停放位置至該車最後倒地位置之距
      離」約二公尺，共計約八公尺）。
    ５又事故後現場地面留有三道新刮地痕跡，此經證人洪俊亭證述翔實，第一道刮
      地痕長約０‧四四公尺、呈西北－東南走向、跨越路面邊線、恰在被告丙○○
      所乘車牌號碼ＨＪＪ－四二九號重型機車最後停放位置北側，該刮地痕終點並
      經員警以黃色油漆標示「←○Ａ２９」字樣，第二道刮地痕長約０‧六四公尺
      、呈西－東走向、在路面邊線外、與路面邊線相距約二十公分平行，該刮地痕
      終點並與第三道刮地痕起點相距約僅十餘公分，此觀道路交通事故調查報告表
      、偵查卷第四十五頁上方、第四十六頁下方、第四十七頁下方、第五十一頁下
      方現場照片所示即明；而第三道刮地痕（道路交通事故調查報告表漏繪）長約
      ０‧三公分、呈西南－東北走向、跨越路面邊線，刮地痕旁地面並有油漬，該
      刮地痕恰為被告乙○○所乘機車事故後最後倒地位置，前皆敘明，且有現場照
      片可佐，刮地痕復係機車倒地後車身與地面刮擦始能產生，此為週知之事實，
      則當日被告二人所乘機車相互碰撞後非唯最後均倒在被害人倒地位置東側八公
      尺範圍內，且二車倒地後均曾滑行、滑行路線均在路面邊線旁，並均衝出路面
      邊線。
    ６綜上，被害人當日頭部、腿部均曾遭受外力劇烈撞擊，該等碰撞顯非單純失足
      跌倒所能造成，而被告二人所乘機車碰撞之際，被害人尚在其等所乘機車西向
      東之行進方向右前方路面邊線外，被告二人所乘機車事故後又均倒在被害人倒
      地位置東側八公尺範圍內，被告二人所乘機車復因碰撞倒地後均曾滑行、滑行
      路線均在路面邊線旁、並均衝出路面邊線，亦即被害人所在位置係在被告二人
      所乘機車碰撞位置與二車最後倒地位置之間，參諸機車無論行駛或滑行，其車
      頭突出處、腳踏板、車輪均約與成人小腿高度相當，當日被害人係遭被告二人
      所乘機車相互碰撞後失控滑撞手推車及左小腿而倒地受傷，應堪認定。
（四）按汽車在同一車道行駛時，除擬超越前車外，後車與前車之間應保持隨時
      可以煞停之距離；汽車在雙向二車道行駛時，應依左列規定：（五）在快慢車
      道間變換車道時，應讓直行車先行，並注意安全距離；汽車在雙向四車道行駛
      時，應依左列規定：（二）小型汽車內外側車道均可行駛，行駛速度較慢時，
      應在外側車道行駛，但不得任意變換車道行駛；（四）由同向二車道進入一車
      道，應讓直行車道之車輛先行，無直行車道者，外車道之車輛應讓內車道之車
      輛先行；（六）變換車道時，應讓直行車先行，並注意安全距離，道路交通安
      全規則第二條、第九十四條第一項、第九十七條第五款、第九十八條第一項第
      二款、第四款、第六款定有明文，雖法條就「變換車道或進入同一車道應注意
      安全距離並讓直行車先行」、「不得任意變換車道」係規範汽車在雙向二車道
      或四車道內「變換車道」行駛之情形，惟上述規範旨在明定駕駛人之注意義務
      及路權歸屬，促使駕駛人正常前行，減少變異行向、謹慎小心變換車道，以維
      行車安全，增加道路效能並避免事故發生，而機車因車體較小，同一車道內通
      常可容納數輛機車併行，機車縱僅在同一車道內偏閃、變換行向，亦與機車以
      外之汽車變換車道無異，是機車在同一車道內偏閃、變換行向，依上開規定意
      旨，亦應注意與後車間安全距離。本件被告二人行經肇事路段，當時天氣晴、
      日間自然光線、視距良好、柏油縣道乾燥、平直、無缺陷及障礙、路旁有停車
      ，依被告二人之智識、能力，又無不能注意之情事，被告乙○○因見前方有被
      害人以手推車裝載紙板等物品，沿臺北縣新店市○○路○段西向東方向車道路
      面邊線外側由東向西方向前行，疏未察看左後方有無車輛即緊急煞車並貿然向
      左偏閃，適被告丙○○所乘機車近距離尾隨在後，見狀亦緊急煞車並向左閃避
      ，仍閃煞不及，兩車碰撞，被告二人雙雙人車倒地，所乘機車並失控撞及被害
      人之手推車及左小腿，除手推車倒地車上物品散落一地外，被害人亦因而倒地
      ，受有左脛腓骨骨折等傷情，經送醫急救、治療，仍因顱內出血導致呼吸衰竭
      、心肺衰竭，於九十一年十月十五日晚間七時四十六分許不治死亡，被告乙○
      ○有變換行向前疏未注意後方有無車輛、保持安全距離之過失，被告丙○○有
      疏未與同一車道內前車保持可以隨時煞停距離之過失甚明，且其等之過失行為
      與被害人之死亡間，有相當因果關係，臺灣省臺北縣區車輛行車事故鑑定委員
      會研判結果亦同此認定，有臺灣省臺北縣區車輛行車事故鑑定委員會北鑑字第
      九二０一一二號覆函在卷可資參佐。至被告等另辯稱：測謊結果並無不實乙節
      ，因測謊鑑驗結果有時因受測者之生理心理因素而影響其正確性，其證明力如
      何，事實審法院有自由判斷之職權，本院認本件事證既業臻明確，故測謊報告
      尚不足資為有利於被告之證明，併此敘明。
（五）綜上所述，本件事證已臻明確，被告二人所辯屬卸責之詞，委無可採，其等犯
      行均堪認定，應依法論科。
三、核被告乙○○、丙○○所為，均係犯刑法第二百七十六條第一項因過失致人於死
    罪。原審對被告二人予以論罪科刑雖非無見，惟被告二人發生碰撞雙雙人車倒地
    ，所乘機車並失控撞及被害人之手推車及左小腿，除手推車倒地車上物品散落一
    地外，被害人亦因而倒地，除有現場圖、現場照片在卷可稽外，證人洪俊亭亦於
    原審證稱被害人之手推車倒地情形與現場照片一樣（見原審卷第一０八頁反面）
    ，顯見被害人之手推車亦同遭被告二人所乘機車失控而撞及倒地，原審認定被告
    二人所乘機車失控僅撞及被害人左小腿，尚有未洽，被告二人上訴否認犯罪，指
    摘原判決不當，雖無理由，惟原判決既有可議之處，自應由本院將原判決撤銷改
    判。爰審酌被告二人，因一時貪便求快，疏未遵守道路交通安全規則，終至肇事
    致人於死，造成無可挽救之遺憾，並使被害人家屬痛失至親，犯罪所生危害甚重
    ，暨被告二人肇事時均年方十八歲、血氣方剛、智慮欠週等一切情狀，分別量處
    如主文第二項所示之刑，並均諭知易科罰金之折算標準。
據上論斷，應依刑事訴訟法第三百六十九條第一項前段、第三百六十四條、第二百九
十九條第一項前段、刑法第二百七十六條第一項、第四十一條第一項前段、罰金罰鍰
提高標準條例第一條前段、第二條，判決如主文。
本案經檢察官張秋雲到庭執行職務。
中    華    民    國      九十三　　　年       十      月       五      日
                              臺灣高等法院刑事第五庭
                                  審判長法  官  曾　德　水
                                        法  官  魏　新　國
                                        法  官  楊　炳　禎
右正本證明與原本無異。
不得上訴。
                                        書記官  廖　素　花
中　　　華　　　民　　　國　　九十三　　年　　　十　　　月　　　七　　　日
附錄：本判決論罪科刑法條全文
刑法第二百七十六條第一項
因過失致人於死者，處二年以下有期徒刑、拘役或三千元以下罰金。
